【裁判字號】    98,交抗,652
【裁判日期】    981020
【裁判案由】    聲明異議
【裁判全文】
臺灣高等法院高雄分院刑事裁定         98年度交抗字第652號
抗  告  人   甲○○
即聲明異議人
上列抗告人因受處分人姚伯田違反道路交通管理處罰條例聲明異
議案件，不服臺灣高雄地方法院中華民國98年8月18日裁定（98
年度交聲字第1565號），提起抗告，本院裁定如下：
    主  文
原裁定撤銷。
甲○○之異議駁回。
    理  由
一、抗告意旨略以：(一)原裁定所載異議意旨「異議人於民國（下
    同）93年10月31日17時18分許駕駛車號YQ-1819 號自小客車
    ，沿高雄市○○路由建國路往馬卡道路方向行駛，行經河西
    路與馬卡道路交岔口處，左轉至馬卡道路上時，經警攔停指
    稱異議人有紅燈左轉之違規情形」，與異議人所載述「異議
    人於民國98年3 月4 日將自己所有牌照號碼2017-XA 號自用
    小客車借予父親即駕駛人姚伯田使用，駕駛人於當日下午駕
    駛該車由南向北沿五褔路駛至與和平路口之交岔路口欲左轉
    進入和平路時，五福路上之燈號為圓型綠燈，惟駕駛人前方
    尚有三部汽車正禮讓五褔路對向北向南之直行車輛先行而停
    等待轉中，乃隨行在後並在如違規照片所示位置一併停等待
    轉，惟因五褔路北向南之直行車輛頗多，故於五褔路綠燈燈
    號即將轉換為紅燈之際，駕駛人前方車輛始依序左轉，然當
    駕駛人前方車輛及時左轉進入和平路後，因和平路方向燈號
    已轉換為綠燈，五褔路行向燈號旋即轉換為紅燈，則駕駛人
    自不能再前駛左轉，而僅能將車輛停在如違規照片所示位置
    」等情，全然不符，原裁定將他案之情節誤為本案，顯有錯
    誤；(二)高雄市政府交通局高市交裁字第32-BC0000000號違反
    道路交通管理事件之裁決處分（原舉發通知單號碼：BC0000
    000 號），所列之受處分人明確記載為「甲○○」，即異議
    人本人，原裁定竟以甲○○非受處分人，逕予駁回異議人撤
    銷原處分之聲請，顯有誤會；(三)本條例之處罰，受舉發違反
    道路交通管理事件之受處罰人，認為受舉發之違規行為，應
    歸責他人者，應於舉發違反道路交通管理事件通知單應到案
    日期前，檢附相關證據及應歸責人相關證明文件，向處罰機
    關告知應歸責人，處罰機關應另行通知應歸責人到案依法處
    理，逾期未依規定辦理者，仍依本條例各該違反條款規定處
    罰，道路交通管理處罰條例第85條第1 項定有明文。由此規
    定可知，受處罰人如認遭舉發交通違規應歸責於他人者，得
    於法定期間內申請轉罰該應歸責之人，如逾期未依規定辦理
    ，仍應受處罰，本件遭舉發交通違規之實際駕駛者雖非異議
    人，但異議人受處罰後，並未申請轉罰，則異議人作為處分
    人之地位並無改變，原審裁定以異議人並非受處分人，又以
    該裁決書亦係由姚伯田收受之無關本案之情節，資為駁回異
    議之理由，容有誤解法律規定及理由不備之違誤；(四)上開裁
    決處分所憑之照片證據，不足以認定異議人有「無視於紅燈
    警示，有穿越路口之意圖，致車身『伸越』停止線，但尚未
    進入路口範圍」之情，而有「不遵守道路交通標誌、標線、
    號誌之指示」之違規，反而足堪佐證異議人所述情節屬實，
    無何故意或過失違規之情，理由詳如交通聲明異議狀所述。
    請求撤銷原審違法之裁定，並為異議人不罰之諭知云云。
二、原裁定略以：按道路交通管理條例第87條第1 項係規定，受
    處分人不服第8 條主管機關所為之處罰，得於接到裁決之翌
    日起20日內，向管轄地方法院聲明異議，足證聲明異議以受
    處分人為限。本件受處分人為姚伯田，且該裁決書亦係由受
    處分人姚伯田於98年5 月5 日收受，有高雄市政府98年5 月
    5 日高市府交裁字第裁32-BC0000000號裁決書及送達證書各
    1 份在卷可證，足認異議人甲○○並非受處分人，無提起本
    件異議之權利，其異議不適法，應予駁回等語。
三、按交通法庭認為聲明異議無理由者，應以裁定駁回之，道路
    交通案件處理辦法第19條定有明文。次按受處分人不服道路
    交通管理處罰條例第8 條主管機關所為之處罰者，固得依同
    條例第87條第1 項規定，於收到裁決書之翌日起20日內，向
    管轄地方法院聲明異議。故交通裁罰及聲明異議案件，對交
    通主管機關所為之裁決，有聲明異議權者，僅限於受裁決人
    即受處分人本人，他人並無聲明異議權。無異議權人之聲明
    異議，於具體之交通異議案件，因無實施聲明異議之權能，
    核屬「當事人不適格」。而關於當事人適格要件有無欠缺，
    係個案實體權益保護必要之審查事項，屬於聲明異議案件「
    有無理由」之範疇，與「不合法律上之程式」，應先定期命
    為補正者不同（最高法院90年度臺上字第1322號民事判決及
    最高行政法院90年6 月份庭長法官聯席會議意旨參照) 。準
    此，交通裁罰案件，如非屬交通主管機關裁決的行政處分之
    受處分人，對該裁決並無異議權，所為聲明異議，當事人不
    適格，自應依上揭道路交通案件處理辦法第19條「異議無理
    由」之規定，裁定駁回。
四、經查：
  (一)本件抗告人甲○○所有車牌號碼2017-XA 號自用小客車，於
    98年3 月4 日下午5 時42分，由其父親姚伯田駕駛，在高雄
    市○○路與和平路口，未遵守道路交通標線之指示，紅燈停
    車時逾越停等線，為該路口交通違規自動照相設備拍攝存證
    ，高雄市政府警察局交通警察大隊，依上開交通違規採證照
    片，於98年3 月24日開立編號「BC0000000 號」之「舉發違
    反道路交通管理事件通知單」，對汽車所有人即抗告人逕行
    舉發，並定於98年5 月5 日裁決，惟於98 年3月27日，上開
    交通違規事件之汽車駕駛人即抗告人父親姚伯田，向高雄市
    政府交通局交通事件裁決中心，提出陳述意見，主張伊駕駛
    上開汽車於該路口綠燈時，因前方二輛汽車停等待左轉，伊
    無法前進緊隨在後停車，致後輪停在標線上，待前方二輛汽
    車左轉後，伊正要前行，紅燈已亮，故而停止於原地，等候
    綠燈，並非伊駕駛上開汽車搶黃燈或紅燈，伊並無違規等情
    ，嗣高雄市政府交通局於98年5 月5 日，就上開交通違規之
    行為事實裁決時，乃改以上開汽車實際之駕駛人姚伯田為受
    處分人，裁處罰鍰新台幣900 元，裁決書並當場送達予姚伯
    田簽收，以上事實，有上開交通違規採證照片2 幀、高雄市
    政府警察局交通警察大隊98年3 月24日所開立編號「BC0000
    000 號」之「舉發違反道路交通管理事件通知單」、抗告人
    父親姚伯田簽名之98年3 月27日交通違規陳述單及查詢單、
    高雄市政府交通局98年5 月5 日高市交裁字第裁32-BC00000
    00號裁決書及姚伯田親簽之送達證書各1 份在卷可稽（見原
    審卷第8-11、14頁）。本件高雄市政府交通局，既因抗告人
    父親姚伯田之陳述與主張，而查悉本件交通違規事件之實際
    駕駛人為姚伯田，乃改以姚伯田為受處分人加予裁決，裁處
    罰鍰新台幣900 元，此觀上揭違反道路交通管理事件裁決書
    受處分人欄記載為「姚伯田」、身分證統一編號欄：「Ｚ000
    000000」；送達證書受送達人欄，亦填載：「姚伯田（Ｚ000
    000000）」，而姚伯田亦親自在送達證書上簽名及書寫聯絡
    電話等即明。本件交通違規案件之裁決，已將汽車駕駛人即
    抗告人之父親姚伯田，列為受處分人，抗告人既非上開交通
    裁決行政處分之受處分人，其對該處分即無實施聲明異議之
    權能，依前揭說明，其於原審之聲明異議，自屬無理由，應
    予駁回。
  (二)抗告人以本件交通違規事件，高雄市政府警察局交通警察大
    隊，於98年3 月24日所開立編號「BC0000000 號」之「舉發
    違反道路交通管理事件通知單」，係以車主即抗告人為受通
    知（處罰）對象。而舉發違反道路交通管理事件之被通知人
    ，認為受舉發之違規行為，應歸責他人者，應於舉發違反道
    路交通管理事件通知單應到案日期前，檢附相關證據及應歸
    責人相關證明文件，向處罰機關告知應歸責人，處罰機關應
    另行通知應歸責人到案依法處理，逾期未依規定辦理者，仍
    依本條例各該違反條款規定處罰（道路交通管理處罰條例第
    85條第1 項定有明文）。抗告人接獲本件舉發違反道路交通
    管理事件之通知後，並未申請轉罰等為由，主張抗告人作為
    受處分人之地位並無改變，原審裁定認抗告人並非受處分人
    ，顯有違誤。
  (三)按行政處分，係指行政機關就公法上具體事件所為之決定或
    其他公權力措施而對外直接發生法律效果之單方行政行為；
    觀念通知則是指行政機關單就一定事實的認識而向相對人民
    表示的事實行為，通常以告知或通知的形式為之，並非行政
    處分，故不得成為行政爭訟之標的。查道路交通管理處罰條
    例第9 條第1 項固規定：「本條例所定罰鍰之處罰，行為人
    接獲違反道路交通管理事件通知單後，於15日內得不經裁決
    ，逕依規定之罰鍰標準，向指定之處所繳納結案。」，惟此
    係為便利違規行為人所設之規定，並無任何強制力存在，此
    從該條文後段：「其不依通知所定期限前往指定處所候裁決
    ，且未依規定期限繳納罰鍰結案或向處罰機關陳述意見者，
    處罰機關得逕行裁決之」等語即明，故舉發通知單性質屬於
    觀念通知，在使受通知人知悉違規之內容，並作為裁決認定
    違規事實之基礎，而裁決書始為行政機關之行政處分甚明。
    依上開法律概念之分析說明，本件以抗告人為被通知人之舉
    發違反道路交通管理事件通知單，既僅係觀念通知之事實行
    為，而非行政處分，則抗告人並非行政處分之受處分人，其
    對本件交通違規事件之裁決書並無聲明異議之權限。
  (四)另按道路交通管理處罰條例第31條第6 項、第60條第1 項、
    第53條第1 項、第43條第1 項第1 款，所定裁罰之構成要件
    ，受裁罰之主體，法文均明列為車輛之駕駛人，而非車輛所
    有人。雖同條例第7 條之2 第1 項規定，汽車駕駛人於有該
    項所列舉之六款情形之一，當場不能或不宜攔截製單舉發者
    ，得對汽車所有人逕行舉發處罰，但該條項無非係就舉發機
    關事實上無從查知實際違規駕駛人時，所為之特別規定，除
    有違規行為種類（同條項第1 至5 款）及採證方式（同條項
    第6 款）之限制，適用上更必須以舉發機關實際上有不能或
    不宜攔停之情形為限。因此，若舉發機關確已實施攔檢並知
    悉實際行為人時，仍應直接舉發車輛駕駛人。此對照同條例
    第85條第2 項規定：「本條例關於車輛所有人之處罰，如應
    歸責於車輛駕駛人者，處罰車輛駕駛人」，亦可見倘若已得
    辨明違規之實際駕駛人，且該駕駛人並非車輛所有人時，依
    法仍應處罰車輛駕駛人，非得再依道路交通管理處罰條例第
    7 條之2 第1 項規定，逕行舉發車輛所有人。本件既因抗告
    人之父親至裁決所，提出陳述主張伊駕駛該車無違規云云。
    舉發機關因而知悉實際駕駛抗告人所有汽車之行為人係姚伯
    田，依上開說明，高雄市政府交通局直接改以車輛駕駛人為
    裁罰受處分之對像，核屬正當而無違誤。抗告人執此主張伊
    未向交通局申請轉罰，交通局本應列其為受處分人裁罰，然
    逕違法將其父親姚伯田改列為受處分人，抗告人作為受處分
    人之地位並無改變，伊仍屬本件行政處分之受處分人云云，
    洵非正確法律意見，而不足採。
五、綜上所述，抗告人非本件交通裁決行政處分之受處分人，其
    對該處分無實施聲明異議之權能，其於原審所為之聲明異議
    ，為無理由，原審據以駁回其異議，結論固屬正確，惟原裁
    定理由一所載異議意旨：「異議人於民國93年10月31日17時
    18 分 許駕駛車號YQ-1819 號自小客車，沿高雄市○○路由
    建國路往馬卡道路方向行駛，行經河西路與馬卡道路交岔口
    處，左轉至馬卡道路上時，經警攔停指稱異議人有紅燈左轉
    之違規情形，惟異議人開車一向小心謹慎，應無紅燈左轉之
    行為，警察既未提出證據證明異議人紅燈左轉，本件自不應
    處罰異議人，爰據此聲明異議，撤銷原處分，另為不罰之諭
    知等語。」，與本件交通違規事實之時間、地點、所駕駛汽
    車之車牌號碼、具體交通違規行為等（詳如首揭一之(一)後段
    所載），完全不同，顯係將他案之交通違規事實，列為本案
    ，裁定明顯有所違誤，本件抗告雖無理由，惟原審裁定既有
    上開違誤之處，自應由本院將原裁定撤銷，諭知受處分人之
    聲明異議駁回。
六、據上論結，應依道路交通案件處理辦法第26條、刑事訴訟法
    第413 條，裁定如主文。
中    華    民    國    98    年    10    月    20    日
                  刑事第五庭    審判長法  官  曾永宗
                                      法  官  任森銓
                                      法  官  鍾宗霖
以上正本證明與原本無異。
不得再抗告。
中    華    民    國    98    年    10    月    20    日
                                      書記官  黎  珍


司法院資訊處製作；財團法人民間司法改革基金會備份。
